【裁判字號】    89,台上,3614
【裁判日期】    890622
【裁判案由】    違反毒品危害防制條例
【裁判全文】
最高法院刑事判決                              八十九年度台上字第三六一四號
    上  訴  人  甲○○
    選任辯護人  林樹根律師
右上訴人因違反毒品危害防制條例案件，不服台灣高等法院高雄分院中華民國八十七
年二月十九日第二審判決（八十六年度上訴字第一九四一號，起訴案號：台灣高雄地
方法院檢察署八十六年度偵字第三○九五、四三六六、五三一四、五三七○、五七五
三、八四九四號），提起上訴，本院判決如左：
    主  文
原判決關於甲○○部分撤銷，發回台灣高等法院高雄分院。
    理  由
本件原判決關於上訴人甲○○部分，認定上訴人基於非法販賣化學合成麻醉藥品安非
他命之概括犯意，自民國八十六年二月間起至八十六年二月十一日止，連續在高雄縣
鳥松鄉等地，非法販賣安非他命予郭明信三次；嗣郭明信於八十六年二月十一日下午
二時許，在高雄縣大樹鄉○○路九○之四號住處為警查獲，於警訊時供出上情，經警
授意下，於八十六年二月十一日下午三時許在高雄縣警察局仁武分局九曲派出所內以
呼叫器呼叫上訴人，再由上訴人撥打0000000號電話（即九曲派出所電話）與
郭明信約定在高雄縣鳥松鄉○○村○○街一三二巷口，以一小包新台幣（下同）一千
元之價格販賣安非他命予郭明信，嗣經警帶郭明信至約定地點指認到場之上訴人後，
警員吳志成即下車欲將之逮捕，上訴人見狀有異，乃逃至附近水溝，將其持有欲販賣
之安非他命丟入水溝中（因而未扣得安非他命），為警趕至當場逮獲，扣押其所有供
非法販賣安非他命所用之呼叫器一個等情。因而撤銷第一審諭知上訴人無罪之判決，
改判論處上訴人連續非法販賣化學合成麻醉藥品罪刑。固非無見。
惟查：一、刑事訴訟法第九十五條規定：「訊問被告應先告知下列事項：一犯罪嫌疑
及所犯所有罪名。罪名經告知後，認為應變更者，應再告知。二得保持緘默，無須違
背自己之意思而為陳述。三得選任辯護人。四得請求調查有利之證據。」，旨在使被
告得以充分行使防禦權，以達刑事訴訟為發見真實，並顧及程序公正之目的。此項規
定於總則編，訴訟之各階段自均有其適用。原審於八十七年二月十二日下午三時十分
審判期日，於訊問上訴人時，並未踐行上開程序，其訴訟程序難謂適法。二、刑事訴
訟法上所謂認定犯罪事實之證據，係指足以證明被告確有犯罪行為之積極證據而言，
該項證據必須適合於被告犯罪事實之認定，始得採為斷罪之資料；如科刑判決所認定
之事實，與所採之證據不相適合，即為證據上理由矛盾，其判決當然為違背法令。證
人郭明信於警訊供稱：「（安非他命）是向一名叫甲○○所購買，於八十六年二月十
一日十五時許，我在九曲所與警方合作打呼叫器給甲○○，後回電，我問甲○○有無
安非他命，甲○○說有，要多少，我說要一千元，後來甲○○就叫我二十分到高雄縣
鳥松鄉○○村○○街一三二巷口交易安非他命一千元，我未出面，甲○○就被警方查
獲，我向甲○○購買（安非他命）總共三次，呼叫器為000000000 號。」等語（見仁
警刑移字第九五號警卷第一頁背面），其所謂向上訴人購買安非他命總共三次，是否
包含上開於八十六年二月十一日經警授意佯向上訴人購買安非他命之該次在內，原審
未予究明，已非明瞭；且該證人就其餘各次之安非他命交易，亦未敘明其購買之時間
及地點。原判決竟憑以認定上訴人自八十六年二月間起至八十六年二月十一日止，連
續在高雄縣鳥松鄉等地，非法販賣安非他命予郭明信三次之事實，其所認定之事實與
所採之證據不相適合，不無證據上理由矛盾之違誤。三、原判決認定證人郭明信經警
授意以電話與上訴人聯絡佯欲購買安非他命，上訴人依約攜帶安非他命前往，但未完
成交易即為警查獲等情；倘屬無訛，該證人實際上並無向上訴人購買安非他命之意思
，其虛與上訴人約定交易，意在協助警察辦案，以求人贓俱獲，故形式上雙方縱已約
定交付安非他命及價金，但因警察埋伏在側，伺機逮捕，事實上其二人不能真正完成
安非他命之交易行為，但上訴人既有販賣安非他命之故意，且依約攜帶安非他命前往
交付，即已著手實施販賣之行為，因此上訴人仍應論以販賣（化學合成麻醉藥品）未
遂罪（本院八十五年三月十二日八十五年度第四次刑庭總會決議參照）。原審就上訴
人此部分行為，未為犯罪態樣之論斷，似未予依法論科，亦有判決不適用法則之違法
。以上諸端，或為上訴意旨所指摘，或為本院得依職權調查之事項，應認原判決關於
上訴人部分有撤銷發回之原因。又上訴人行為後，肅清煙毒條例經修正為毒品危害防
制條例，於八十七年五月二十日公布，新條例第二條第二項第二款將安非他命列為第
二級毒品加以規範，其販賣之者，於同條例第四條第二項有罪刑之規定；此在麻醉藥
品管理條例（其第十三條之一第二項第一款規定「非法販賣化學合成麻醉藥品者，處
五年以上有期徒刑，得併科五萬元以下罰金」）於八十八年六月二日修正為管制藥品
管理條例，於其第三十七條規定「違反第五條、第九條規定，或非第四條第二項之製
藥工廠輸入、輸出、製造、販賣第一級、第二級管制藥品者，除依毒品危害防制條例
處理外，處新台幣十五萬元以上七十五萬元以下罰鍰」前，就販賣安非他命之罪刑規
定，固有法條競合情形，在此之後，則專屬毒品危害防制條例規範。此等修正，係就
同一類型犯罪之規範有其繼續性，僅其法定刑等有所變更，既非廢舊法而立新法，自
有刑法第二條第一項之適用，案經發回更審，如認上訴人仍犯該罪，應注意新舊法之
比較適用，附予明。
據上論結，應依刑事訴訟法第三百九十七條、第四百零一條，判決如主文。
中      華      民      國    八十九    年      六      月    二十二    日
                              最高法院刑事第十庭
                                  審判長法官  曾  有  田
                                        法官  陳  宗  鎮
                                        法官  劉  介  民
                                        法官  魏  新  和
                                        法官  孫  增  同
      右正本證明與原本無異
                                              書  記  官
中      華      民      國    八十九    年      六      月     二十九   日


司法院資訊處製作；財團法人民間司法改革基金會備份。
